臺灣高等法院臺南分院民事判決　　95年度上易字第101號
上　訴　人　小芙子國際有限公司
法定代理人　丙○○
訴訟代理人　陳益軒　律師
被上 訴 人　中租迪和股份有限公司
法定代理人　丁○○
訴訟代理人　乙○○
被上 訴 人　甲○○
上列當事人間請求損害賠償等事件，上訴人對於中華民國95年4
月4日臺灣臺南地方法院93年度訴字第1588號第一審判決提起上
訴，本院於96年1月9日言詞辯論終結，判決如下：
    主  文
上訴駁回。
第二審訴訟費用由上訴人負擔。
    事  實
甲、上訴人方面：
壹、聲明：求為判決
一、先位聲明：
（一）原判決廢棄。
（二）上開廢棄部分被上訴人應連帶給付上訴人新台幣（下同）
      1,118,036元，暨自起訴狀繕本送達之翌日起至清償日止
      ，按週年利率百分之五計算之利息。
（三）第一、二審訴訟費用由被上訴人負擔。
二、備位聲明：
（一）原判決廢棄。
（二）上開廢棄部分被上訴人中租迪和股份有限公司應給付上訴
      人60,000元，暨自起訴狀繕本送達之翌日起至清償日止，
      按週年利率百分之五計算之利息。
（三）第一、二審訴訟費用由被上訴人負擔。
貳、陳述：除與原判決記載相同者，予以引用外，補稱：
一、上訴人確為系爭動產之所有權人：
（一）上訴人於原審所提出之發票三份，其上均有記載買受人為
      00000000，該數字代表者即為上訴人公司之統一編號，有
      上訴人於原審所提上訴人公司基本資料查詢單在卷可證，
      而公司（法人）之統一編號有如自然人之身分證字號，代
      表的即是公司，既該發票三份上均有記載上訴人公司之統
      一編號，即代表買受人為上訴人公司，故原判決認該發票
      三份並未記載買受人為何及不能證明系爭動產確係上訴人
      所買受部分，即屬有誤。
（二）上訴人於原審所提出之申購單一份，其上已由出賣人鎮億
      電器有限公司載明買受人為上訴人小芙子國際有限公司，
      且已付清貨款，即足證明以上電器產品確為上訴人公司購
      買，自為上訴人公司所有，雖其上所載地址為「建平1街
      235號」，電話為「0000000」，與上訴人之公司所在地「
      台南市○○○路○段316號」不同，然其乃因當時小芙子公
      司尚在籌備階段，且尚未向丙○○承租辦公場所，電話也
      尚未裝設完成，但不影響上訴人確有購買系爭商品之事實
      認定。
（三）上訴人於原審所提出之匯款單三份，乃上訴人匯款與訴外
      人丙○○之證明，上訴人並提出記載品名、數量及單價等
      字樣之購買清單三份以供核對，其內容足以認定係因上訴
      人向訴外人丙○○購買清單中之物品，而匯款給丙○○並
      無原判決所認無法認定上訴人與訴外人丙○○間就系爭動
      產該部分買賣真意之問題。
（四）上訴人所提繳款單二份，應係在選購商品過程中對於數量
      或種類有所變更才會出現一種以上書寫工具及顏色之字跡
      ，但其上筆跡，包括營業人「王芬靜」與繳款人「小芙子
      國際有限公司」之筆跡均無不同，顯見均是該公司營業人
      員所記載，故亦不會發生無法認定關於「小芙子國際有限
      公司」之字樣是否確係出賣人所填載之問題。
（五）基於以上說明，上訴人於原審所提出之證據應足以認定上
      訴人確為系爭動產之所有人。
二、上訴人對於被上訴人誤封系爭動產確曾表示異議：
（一）按被上訴人甲○○於原審曾辯稱：查封系爭動產時，債務
      人丙○○有在場且未異議云云，然由假扣押事件之查封筆
      錄，可知丙○○並未在場，另上訴人於被查封後，亦曾向
      該股執行處之法官函請裁定返還被查封之鋼琴、辦公桌椅
      、電視等物品，故上訴人對於被上訴人誤封系爭動產確曾
      表示異議。
（二）縱於系爭動產查封當時，債務人丙○○之配偶張晉維在場
      ，而查封筆錄未有其當場表示異議之紀錄，但實際上因債
      權人誤將訴外人丙○○之地址誤載為「中華南路」，故訴
      外人丙○○並不知當天法院會至現場執行，而在執行程序
      即將結束時才到達現場之張晉維，亦因對執行程序有意見
      而拒絕簽名，但因其並非丙○○本人，自不可能如丙○○
      般瞭解系爭動產歸屬情形況且當時現場狀況混亂，故一時
      不知如何表示意見，並非對於查封程序無異議，也不足認
      定上訴人對於查封程序無異議。
（三）上訴人在91年9月間即曾就法院查封系爭動產並予拍賣表
      示異議，並向法院陳情，只是未依法律規定提出第三人異
      議之訴，不能謂無其異議。
三、訴外人丙○○提出分配表異議之訴及聲明異議，係就執行狀
    況主張，並不表示系爭動產為其所有：
    訴外人丙○○於另案中提出分配表異議之訴及聲明異議之重
    點乃在於阻止被上訴人中租迪和股份有限公司重複受償，因
    其既已拍賣系爭動產受有60,000元之利益，則無論系爭動產
    為何人所有，其均無再以全部債權額列入分配之理由，是以
    當時才會以債務人立場提出陳明，惟實際上系爭動產確係上
    訴人所有。
四、綜上所陳，系爭遭查封、拍賣之動產確為上訴人所有，而被
    上訴人中租迪和股份有限公司之受僱人即被上訴人甲○○對
    於誤封上訴人之財產一節，具有過失，對於其侵權過失行為
    ，上訴人自得依前揭規定請求被上訴人連帶負損害賠償責任
    。退步言之，若認被上訴人就查封上訴人之財產無過失時，
    惟其既查封非其債務人之財產，並以60,000元拍定前揭物品
    ，致上訴人喪失該物品之所有權，而被上訴人中租迪和股份
    有限公司亦因此受有利益，上訴人自得依民法第179條前段
    規定，請求其返還該60,000元之不當得利。
、證據：除援用在第一審提出之證據方法外，另提出上訴人公
    司財產目錄最新市價行情分析表明細一件為證。
乙、被上訴人方面：
壹、聲明：求為判決
一、先位聲明：
（一）上訴駁回。
（二）訴訟費用由上訴人負擔。
二、備位聲明：
（一）上訴駁回。
（二）訴訟費用由上訴人負擔。
貳、陳述：除與原判決記載相同者，予以引用外，補稱：
一、就系爭標的所有權之歸屬方面：
（一）被上訴人否認上訴人所提匯款單及申購單之真實性：
      就上訴人與訴外人丙○○間對於「台南市○○○路○段316
      號與318號」建物之租賃契約業由原審法院94年度南簡字
      第651號判決該租賃關係不存在，且上訴人與訴外人丙○
      ○對於上開案件之操作手法與本件如出一轍，對於上開租
      賃契約及所以佐證之匯款單據均被原審認為臨訟杜撰而來
      ，故被上訴人否認上訴人所提匯款單及申購單之真實性。
（二）縱該申購單為真實，上訴人（原訴狀誤載為被上訴人）應
      舉證證明物之同一性及買賣關係存在與交付之事實，按「
      當事人主張有利於己之事實者，就其事實有舉證之責任」
      民事訴訟法第277條前段定有明文。雖上訴人提出申購單
      ，但其卻無法與系爭動產有連結，如系爭動產果真為上訴
      人所有，依上訴人行事嚴謹程度應會將上開系爭動產之廠
      牌及型號詳實記載，並將上開所有公司財產拍照編號留存
      ，故上訴人應舉證特定系爭動產與申購單之同一性。
（三）上訴人與訴外人丙○○（即上訴人之法定代理人）之主張
      相互矛盾：訴外人丙○○以其個人名義就原審法院91年執
      字第22814 號強制執行事件及94年訴字第459號分配表異
      議之訴中均自承系爭動產乃為其所有，顯與本件為相反之
      主張，是本件上訴人主張顯非事實。
二、被上訴人就執行程序方面並無故意過失之處：
    原審法院91年執字第35893號強制執行事件乃由原審所認可
    ，被上訴人甲○○亦提供所執行之債務人丙○○最新戶籍謄
    本並憑藉執行，由執行時所提供之戶籍謄本觀之，訴外人丙
    ○○之戶籍乃為「台南市○○○路○段318號」無誤，並為該
    戶之戶長，且按動產之執行以現實占有該動產者推定為其所
    有人，而「查封時，得檢查、啟視債務人住居所、事務所、
    倉庫、箱櫃及其他藏置物品之處所」強制執行法第48條第1
    項定有明文。且隨後到場訴外人丙○○配偶張晉維亦不為反
    對之表示，均足徵其執行程序並無故意過失之處。
三、訴外人丙○○於原審法院94年訴字第459號分配表異議之訴
    主張所拍賣其所有之系爭動產價金60,000元應於原審法院94
    年執字第22814號強制執行事件中列入分配，該主張並為上
    開訴訟準備程序中雙方所不爭執事項，現上訴人又如此主張
    ，所提事證又不足證明系爭動產為其所有，故本件上訴人主
    張實無理由。
、證據：除援用在第一審提出之證據方法外，另提出原審法院
    94年南簡字第651號判決一件為證。
丙、本院依職權調閱原審法院91年執全字第2115號卷宗、91年執
    字第35893號（含92年執字第13726號）卷宗、94年訴字第
    459 號（含91年執字第22814號）卷宗及94年南簡字第651號
    （含94年簡上字第187號）卷宗。
    理  由
甲、程序部分：被上訴人中租迪和股份有限公司經合法通知，未
    於言詞辯論期日到場，核無民事訴訟法第386條各款所列情
    形,爰依上訴人聲請由其一造辯論而為判決。
乙、實體部分:
壹、上訴人起訴主張：上訴人曾於公司「籌備期間」，以1,118,
    036元購買如附表所示之動產（以下稱系爭動產），分別作
    為其辦公營業之用、買賣古董藝術之陳列品，並將之擺置於
    其向訴外人即上訴人之法定代理人丙○○所承租之台南市○
    ○○路○段318號2樓內，且將該棟2樓與上訴人所承租同路段
    316號2樓內部打通。詎被上訴人中租迪和股份有限公司之代
    理人即被上訴人甲○○引導法院執行假扣押而查封其對訴外
    人丙○○之財產時，被上訴人甲○○竟疏於注意，復未得上
    訴人同意下，即擅由上訴人所承租之前揭316號房屋1樓側門
    直上2樓，並由該2樓再進入前揭318號之2樓，且將系爭動產
    誤為訴外人丙○○所有並將之指封，嗣於民國92年4月9日竟
    被以極低廉之6萬元遭拍賣，並當場轉交被上訴人中租迪和
    股份有限公司受領，致上訴人受有系爭動產之損害。爰依侵
    權行為法律關係為先位聲明、不當得利法律關係為備位聲明
    ，求為命被上訴人給付之判決云云。
    被上訴人則以：被上訴人強制執行時指封之行為並無故意或
    過失；上訴人於強制執行程序怠於行使權利，其事後就系爭
    動產主張所有權，欠缺合理事證；上訴人之損害賠償請求權
    業已罹於時效而消滅等語，以資抗辯。
貳、先位之訴部分：
一、按「當事人主張有利於己之事實者，就其事實有舉證之責任
    。但法律別有規定，或依其情形顯失公平者，不在此限。」
    民事訴訟法第277條定有明文。而舉證責任分配原則，依實
    務見解（司法院30年院字第2269號解釋、最高法院48年台上
    字第887號判例）及學界通說係依法律要件分類說定舉證責
    任之分配，亦即主張法律關係存在者，就該法律關係發生所
    須具備之特別要件事實負舉證責任。本件上訴人主張被上訴
    人有民法第184條第1項前段及第188條第1項前段之侵權行為
    等情，依上開舉證分配原則，上訴人首應就該侵權行為發生
    所須具備之特別要件事實，即被上訴人故意或過失不法行為
    ，侵害其「權利」至生損害之情乙節，負舉證責任。是本件
    審酌重點在於系爭動產所有權歸屬，應由上訴人負舉證責任
    。
二、經查：
  (一)本件上訴人主張其為系爭動產之所有人，無非以：
    1.上訴人於原審所提出之發票三份，其上買受人處均記載00
      000000，與上訴人之統一編號相同，即代表買受人為上訴
      人公司云云。惟查，該三份發票於買受人處固記載000000
      00，與上訴人公司之統一編號相同，惟係由個人刷卡購買
      且其發票日分別為89年12月間、90年1月5日、90年4月20
      日均係在公司設立登記89年10月16日後並非在籌備期間，
      與其陳述系爭動產係在公司籌備期間購買者，已有不合，
      尚難據此作為上訴人有利認定。
    2.上訴人於原審所提出由出賣人鎮億電器有限公司出具之申
      購單一份，其上記載小芙子國際有限公司云云。惟查，申
      購單上所載小芙子國際有限公司之地址為「建平1街235號
      」，電話為「0000000」，與上訴人所稱其承租門牌號碼
      台南市○○○路○段316、318號房屋營業等語，及系爭租
      賃契約內所載原告之住所為「台南市○○路146號」，電
      話為「0000000」等情均不符合，從而系爭動產該部分是
      否確係上訴人所買受，即非無疑。上訴人於本院雖又主張
      此不合之情形，乃因當時小芙子公司尚在籌備階段，且尚
      未向丙○○承租辦公場所，電話也尚未裝設完成云云，惟
      查上訴人提出之租賃契約書已經原審另案判決認定並不實
      在或臨訟杜撰並判決上訴人與丙○○間之租賃關係不存在
      確定在案，此有本院調閱之原審法院94年度南簡字第651
      號、94年簡上字第187號卷宗可稽，故尚難據此作為上訴
      人有利認定。
    3.上訴人於原審所提出匯款單三份，以供證明上訴人匯款予
      訴外人丙○○，其並提出記載品名、數量及單價等字樣之
      購買清單三份以供核對云云。然查，該購買清單僅分別記
      載「小芙子國際有限公司」、「丙○○」、品名、數量及
      單價等字樣，惟該清單究為何人所填載？為何都是樂器數
      量只有五台，竟分三次買賣？且僅僅如此，亦無法證明上
      訴人與其法定代理人丙○○個人間就系爭動產該部分之買
      賣之真意，亦難作為上訴人有利之認定。
    4.至於上訴人於原審所提繳款單二份，查其上明顯有多種書
      寫工具及顏色之字跡，其上筆跡，包括營業人「王芬靜」
      與繳款人「小芙子國際有限公司」之筆跡，前者為藍色原
      子筆，後著為黑色簽字筆，筆跡以肉眼觀之，亦顯然不同
      ，而無法認定關於「小芙子國際有限公司」之字樣是否確
      係出賣人所填載，亦難為上訴人有利之認定。
  (二)抑有進者，上訴人之法定代理人丙○○曾經以本人名義向原審
    法院對被上訴人中租迪和股份有限公司提起分配表異議之訴（
    94年度訴字第459號），於起訴狀內陳明被上訴人中租迪和公
    司曾拍賣其個人所有之系爭動產，並獲償60,000元，要求從借
    款額中扣除等語，有起訴狀影本一份在卷可按（原審卷第139
     ）。另於原審法院91年度執字第22814號強制執行事件中亦
    以丙○○本人名義聲明異議並於狀內陳明被上訴人中租迪和公
    司曾拍賣其個人所有之系爭動產而獲償60,000元，要求從借
    款額中扣除等語，亦有聲明異議狀影本一紙附卷為憑（原審
    卷第144頁）。並均各舉系爭動產於原審法院91年度執字第3
    5893號之拍賣筆錄影本各一份為證。丙○○既係上訴人之法
    定代理人，對上訴人之資產狀況應知之甚稔，其既另於他案
    件中主張系爭動產為其個人名義所有，從而上訴人提出上開
    申購單一、發票三份、匯款單三份、及繳款單二份內所載之
    動產，如前開（一）所述，實未足證明系爭動產為其所有。
  (三)另被上訴人中租迪和公司聲請原審法院以91年度執全字第21
    15號假扣押事件，於91年7月8日查封系爭動產時，上訴人法
    定代理人丙○○之夫張晉維於執行查封時到場，經執行書記
    官告知其執行要旨，並載明於查封筆錄，系爭動產於查封後
    並交由被上訴人甲○○搬走保管，嗣於92年4月19日原審法
    院以91年度執字第35893號強制執行事件拍定系爭動產，其
    間債務人丙○○亦多次委任張晉維聲請閱卷等情，經本院調
    閱上開案卷，核實無誤。衡情上訴人既主張其住所地乃設立
    登記於台南市○○○路○段316號內，此有公司登記資料一份
    附卷可憑，上訴人法定代理人丙○○個人又是該強制執行案
    之債務人，且丙○○之夫張晉維於執行系爭動產查封時亦在
    場，其間丙○○並多次聲請閱卷，對於系爭動產之歸屬應知
    之甚稔等情，從而系爭動產若確為上訴人所有，實無由執行
    法院由查封系動產至拍賣，長達九個月期間未表示異議並提
    起異議之訴，而任令執行程序終結之理。上訴人雖稱其曾提
    出異議，並提出陳情函件一份為證，然遍查上開假扣押卷及
    本案執行卷均無該函件存在，故尚難採信。縱予採信，惟揆
    諸上訴人法定代理人丙○○之雙重身份及丙○○個人一再主
    張系爭動產係其所有，於執行過程中多次申請閱卷，但均未
    為異議等情，則上訴人僅僅異議，亦不足為其有利之認定。
    至於上訴人主張原審法院91年執全字第2115號之債權人即被
    上訴人中租迪和股份有公司誤將債務人丙○○之地址誤載為
    「中華南路」，致債務人丙○○並不知當天法院會至現場執
    行，而其配偶張晉維非丙○○本人，自不可能如債務人丙○
    ○般瞭解系爭動產歸屬情形等語。按「假扣押或假處分之執
    行，應於假扣押或假處分之裁定送達同時或送達前為之。」
    強制執行法第132條第1項明文規定，旨在避免債務人脫產，
    是以原審法院執行查封前自不可先行通知債務人丙○○。至
    於被上訴人中租迪和股份有限公司於該案雖誤載丙○○地址
    為「中華南路」，惟原審法院經其聲請更正後，已於91年7
    月31日對丙○○之戶籍址重為通知，此有原審法院91年度執
    全字第2115號案送達證書一紙在卷可稽。
三、綜上所述，上訴人就其為系爭動產之所有權人，所舉證據，
    既未能證實其說，從而其本於所有權人之地位，依侵權行為
    法律關係，所為先位聲明被上訴人應連帶給付上訴人1,188,
    036元，暨自起訴狀繕本送達翌日起至清償日止，按週年利
    率百分之五計算之利息，為無理由，原審駁回其訴，並無不
    合，上訴應予駁回。
參、備位之訴部份：
    按「無法律上之原因而受利益，致他人受損害者，應返還其
    利益。」民法第179條前段固定有明文。惟查，如上所述，
    上訴人既未能證明其為系爭動產之所有權人，依民法第179
    條規定意旨，自無受有損害，被上訴人亦無「無法律上之原
    因而受利益」之情。是上訴人本於所有權人之地位，依不當
    得利法律關係，所為備位聲明被上訴人中租迪和股份有限公
    司應給付上訴人60,000元，暨自起訴狀繕本送達翌日起至清
    償日止，按週年利率百分之五計算之利息，亦無理由，原審
    駁回其訴，亦無不合，上訴應予駁回。
肆、本件事證已臻明確，兩造其餘攻擊防禦方法及証據資料，核
    與本件判決結果不生影響，爰不予一一論述，併予敘明。
伍、據上論結，本件上訴為無理由，依民事訴訟法第385條第1項
    前段、第449條第1項、第78條，判決如主文。
中　　華　　民　　國　　96　　年　　1　　月　　23　　日
　　　　　　　    　民事第一庭　　審判長法　官　林金村
　　　　　　　　　　　　　　　          法　官　胡景彬
　　　　　　　　　　　　　　　　　　　　法　官　林輝雄
上為正本係照原本作成。
不得上訴。
中　　華　　民　　國　　96　　年　　1　　月　　24   日
                                　      書記官　黃惠美
附表：
┌───┬────────────┬─────┐
│編  號│     名    稱           │數量/單位 │
├───┼────────────┼─────┤
│  1   │SONY電視機              │  一台    │
├───┼────────────┼─────┤
│  2   │SYNCO之DVD              │  一台    │
├───┼────────────┼─────┤
│  3   │YAMAHA鋼琴(含椅子)      │  一台    │
├───┼────────────┼─────┤
│  4   │（雞翅木中國古式）桌椅  │  一組    │
├───┼────────────┼─────┤
│  5   │古箏                    │  二台    │
├───┼────────────┼─────┤
│  6   │木質桌                  │  一座    │
├───┼────────────┼─────┤
│  7   │餐桌椅                  │  一組    │
├───┼────────────┼─────┤
│  8   │茶几                    │  四座    │
├───┼────────────┼─────┤
│  9   │琵琶                    │  一張    │
├───┼────────────┼─────┤
│  10  │小提琴                  │  一只    │
├───┼────────────┼─────┤
│  11  │燈座                    │  二個    │
├───┼────────────┼─────┤
│  12  │辦公室（大小各一）      │  一組    │
├───┼────────────┼─────┤
│  13  │單人座沙發              │  二座    │
├───┼────────────┼─────┤
│  14  │木質書櫃                │  二座    │
├───┼────────────┼─────┤
│  15  │木質椅（含茶几二座）    │  一組    │
└───┴────────────┴─────┘
